【裁判字號】    88,上,105
【裁判日期】    900626
【裁判案由】    給付承攬報酬
【裁判全文】
臺灣高等法院民事判決  八十八年度上字第一○五號
      上  訴  人    乙○○
      上  訴  人    甲○○
右當事人間給付承攬報酬事件，上訴人對於中華民國八十七年十一月十九日臺灣臺北
地方法院八十六年度訴字第四三三五號第一審判決各自提起上訴，本院判決如左：
      主      文
原判決除確定部分外，關於命上訴人乙○○給付部分，暨命上訴人乙○○負擔訴訟費
用之裁判均廢棄。
右開廢棄部分，上訴人甲○○在第一審之訴駁回。
上訴人甲○○上訴駁回。
第一審除確定部分外，關於命上訴人乙○○負擔訴訟費用部分，及第二審訴訟費用關
於上訴人乙○○、甲○○上訴部分，均由上訴人甲○○負擔。
      事      實
甲、上訴人乙○○方面：
一聲明：
  (一)上訴聲明：
    (1)原判決不利於上訴人乙○○之部分均廢棄。
    (2)上訴人甲○○在第一審之訴駁回。
  (二)答辯聲明：對造之上訴駁回。
二陳述：除與第一審判決記載相同者予以引用外，補稱：
  (一)任何追加工程之請求，均不包括在本件訴訟標的之中。對造於原審即明確陳述，
    其提起本件訴訟之訴訟標的為證物一，即兩造間所共同簽立之估價單。依該估價
    單所載，本件工程之總工程款為新臺幣（下同）二百二十萬元，並無任何追加工
    程存在。又兩造之間並無任何追加工程之協議。
  (二)本件由於施工人員的疏失，曾造成系爭建物既有設施多處損壞，故對造多次以贈
    送、賠償或施工困難的理由，要求變更原來的工程內容，沒想到對造將此等贈送
    等化為其請求追加給付費用之根據，此行為實有違誠實信用原則。對造主張該地
    下室外側擋土牆係追加工程，不合常理。因系爭工程乃係一至三樓之增建工程，
    於估價單中即已明列「增建結構體（含RC水溝及戶外地坪）」之工程項目，其費
    用更高達八十一萬七千元，依常理，該擋土牆自應包括於該「增建結構體」之工
    程項目之中，豈可能係事後追加之工程。否認「地下室外側擋土牆」之費用為十
    一萬五千元，對造應舉證以實其說。
  (三)原判決以對造之泥作承包商黃永旭之證詞，作為其認定有該追加工程存在之根據
    ，惟對造尚積欠黃永旭若干工程款，黃永旭可否獲得清償，端視對造於本件訴訟
    中之勝敗而定，則黃永旭之證詞顯即非可採。黃永旭係對造之之使用人，則其立
    場顯有偏頗之虞，其證詞之可信度實大有疑問。再黃永旭非親自參與有關施作該
    擋土牆之討論，僅係於其施作浴室工程時，無意間聽到的。其證詞內容顯然完全
    是推測之詞，根本不足採信。
  (四)四樓前陽台加裝三百六十公分乘以一百六十公分採光雨棚、四樓二個窗戶鋁方格
    框及尚欠六個鋁料耐力板雨庇部分，事實上根本並未施作，為對造所自認，原判
    決誤認為該等設施均已施作完成，與卷內資料不合。又對造未施作該採光雨棚、
    二個窗戶鋁方格框及六個鋁料耐力板雨庇之事實，業經原審另案認定。
  (五)本件工程經鑑定結果，二樓書桌之高度部分，確較正常書桌高出十公分，其修復
    費用應為三千五百元。系爭工程二樓窗戶部分，確與工程圖說不符，應減少報酬
    一萬元，在未按裝反射玻璃部分，可減少報酬五千元。系爭工程之二、三、四樓
    木門確實已有變形之情形，修復費用應為三千五百元。屋頂及二樓浴室之排水管
    ，及擋土牆排水口遭水泥漿阻塞及覆蓋之事實，乃對造自認。
  (六)依上訴人所自認之情事，於扣除廚具費用及其管理費，上訴人尚積欠四萬七千五
    百五十元之工程價款。此等價款扣抵前述未施作之採光雨棚、窗戶鋁方格框及鋁
    料耐力板雨庇之費用共計四萬八千四百元後，對造尚欠上訴人八百五十元，對造
    之請求實無理由。
  (七)證人黃玉龍證言不實。本件既無追加工程之事實，則對造上訴亦無理由。
  (八)對另案所為之鑑定無意見，那是上訴人乙○○主張減少報酬之依據，鑑定不是認
    定瑕疵，而係追究歸責原因，因為原判決認上訴人乙○○主張減少報酬無證據，
    故以鑑定方式證明。
三證據：除援用第一審所提出者外，補提：
  上證(一)：原審八十八年訴更字第十一號判決影本。
  上證(二)：台灣區營造工程工業同業公會鑑定報告及其補充報告。
  上證(三)：陳秉宏估價單。
乙、上訴人甲○○方面：
一聲明：
  (一)上訴聲明：
    (1)原判決關於駁回上訴人甲○○後開第二項請求部分廢棄。
    (2)右廢棄部分，上訴人乙○○應再給付上訴人甲○○三十七萬九千六百元及自八
      十六年八月二十三日起至清償日止，按週年利率百分之五計算之利息。
  (二)答辯聲明：對造之上訴駁回。
二陳述：除與第一審判決記載相同者予以引用外，補稱：
  (一)本件確有追加款之事實，上訴人乙○○亦同意付款。原審勘驗時，亦認有追加項
    目。原判決所稱賠償之用及贈送用等，係上訴人乙○○未依約付款，上訴人甲○
    ○恐追加工程款無法收訖，遂同意乙○○之用詞，且縮減追加工程款之總額，但
    對造須立即付款，對造亦同意，上訴人甲○○因信任對造，才記載於追加減帳表
    內，嗣對造未依約付款，前開約定當然失效。承包商即使有贈送某些工程項目，
    亦係小飾物、小配件，不可能贈送如此多項。
  (二)兩造於八十六年五月九日所訂立之承攬契約內所立工程項目及圖說所附列即為承
    攬範圍，前此範圍即應係追加工程合約。
  (三)另案之鑑定不實，因為事隔四年，又有地震，應以原審勘驗時為準，該鑑定只是
    就形式規格鑑定而已。
三證據：除援用第一審所提出者外，補提：
  聲請訊問證人黃玉龍。
丙、本院依職權調閱本院八十九年度上易字第三○一號民事卷宗。
      理      由
一本件上訴人甲○○起訴主張兩造於八十六年五月九日訂立系爭工程承攬合約，由上
  訴人甲○○承攬上訴人乙○○系爭建物之增建修繕，承攬報酬二百二十萬元，系爭
  工作物已完成交付，惟上訴人乙○○僅支付承攬報酬二百零一萬元，再扣除廚具後
  ，上訴人乙○○尚積欠六萬零五百元，又系爭工程增建修繕期間，上訴人乙○○陸
  續要求增加或變更工作項目，該追加工程項目報酬四十九萬四千六百元，爰請求上
  訴人乙○○給付五十五萬五千一百元及自起訴狀繕本送達翌日起算之法定遲延利息
  云云；上訴人乙○○則以上訴人甲○○所請求之金額尚應扣除廚具之管理費一萬二
  千九百五十元，是上訴人乙○○積欠之承攬報酬僅四萬七千五百五十元，又系爭工
  作物有多項未依約施作，並有多數瑕疵，上訴人乙○○得請求減少報酬，另否認兩
  造間有何追加工程之合意，上訴人甲○○提出之報價單，未經上訴人乙○○同意，
  另追加減帳報價單若干部分已註明「賠償」、「贈與」，非屬追加工程等語資為抗
  辯。（上訴人甲○○在原審起訴請求上訴人乙○○應給付五十五萬五千一百元及法
  定遲延利息，原審判命上訴人應給付一十三萬二千五百五十元，駁回上訴人甲○○
  其餘之請求，上訴人乙○○就其敗訴部分提起上訴，上訴人甲○○就其敗訴部分中
  之三十七萬九千六百元及法定遲延利息提起上訴，則上訴人甲○○在原審被駁回中
  之四萬二千九百五十元及法定遲延利息已敗訴確定；另上訴人乙○○於原審提起反
  訴，經原審以上訴人乙○○之反訴不合法，駁回上訴人乙○○之反訴，上訴人乙○
  ○提起抗告，已經本院廢棄該裁定，發回原法院）。
二上訴人甲○○主張兩造於八十六年五月九日訂立承纜契約，由上訴人甲○○承攬上
  訴人乙○○所有系爭建物之增建修繕，承攬報酬二百二十萬元，系爭工作物已於八
  十六年八月二十一日完成，惟上訴人乙○○僅支付二百零一萬元，再扣除未施作廚
  具價款十二萬九千五百元，計上訴人乙○○尚積欠六萬零五百元之事實，業據上訴
  人甲○○提出八十六年五月九日之估價單暨系爭建物一樓至四樓圖說為證，上訴人
  乙○○就該等證物不爭執，惟辯稱估價單包括十分之一之管理費，上訴人甲○○既
  未施作廚具部分，則應再扣除十分之一即一萬二千九百五十元之廚具管理費，又上
  訴人甲○○所施作之工程有瑕疵，計樓梯舖設止滑地磚瑕疵請求減少報報酬二萬元
  、一樓廚房後側之水溝工程瑕疵請求減少報酬一萬元，則上訴人乙○○所積欠之承
  攬報酬僅一萬七千五百五十元等語。查卷附估價單包括管理費一成，上訴人甲○○
  未施作廚具，除扣除廚具價額十二萬九千五百元外，尚應扣除管理費一成一萬二千
  九百五十元，另原判決認上訴人甲○○所施作之樓梯舖設止滑地磚、一樓廚房後側
  之水溝工程有瑕疵，准上訴人乙○○請求減少報報酬各為二萬元、一萬元，上訴人
  甲○○就該等部分未據上訴，則上開六萬零五百元再扣除一萬二千九百五十元、二
  萬元、一萬元，上訴人乙○○所積欠之承攬報酬為一萬七千五百五十元。
三上訴人甲○○另主張兩造除原有八十六年五月九日承纜契約外，另有追加工程，追
  加部分之承攬報酬四十九萬四千六百元云云，惟為上訴人乙○○所否認，辯稱上訴
  人甲○○所提出之追加部分估價單，僅係上訴人甲○○片面制成，未經上訴人乙○
  ○簽名，不得作為兩造確有追加承攬工程之合意等語。經查上訴人甲○○所提出之
  追加工程報價單，均係上訴人甲○○片面所撰寫，尚不得據此未經上訴人乙○○簽
  名之估價單，遽認兩造確有追加工程承攬合意。另證人即上訴人甲○○油漆承包商
  江水聲於原審到庭結證稱：「我是原告下包，是做油漆，負責系爭工程，並未聽到
  追加工程之事：：」（見原審卷第六十四頁背面）。另上訴人甲○○之下包黃永旭
  雖於原審到庭證稱：「我是原告的下包，負責泥作工程，我有負責系爭工程，擋土
  牆工程及防水工程是被告要求原告做的及原舊廚房，除磁磚重新粉刷，約在做二樓
  浴室工程聽到，大概是中午時間。」、「我並未參與討論，是原被告邊走邊討論時
  聽到，我在做事。」（見原審卷第六十四頁正面、背面），然黃永旭係上訴人甲○
  ○之下包，其二人間亦有僱傭或次承攬關係，上訴人甲○○本件訴訟之勝敗關係黃
  永旭報酬取得之難易，則黃永旭之證言自有偏頗而不足採，尤以黃永旭自承在二樓
  浴室作工程時聽到兩造邊走邊討論上開事宜，則兩造經過二樓浴室時間僅在數秒間
  ，黃永旭何以能聽聞詳情，再黃永旭所稱之擋土牆、防水工程，在八十六年五月九
  日估價單有ＲＣ水溝、室外地坪等工程，造價高達八十一萬七千元，則ＲＣ水溝工
  程自應包括擋土牆，又既有水溝工程，防水工程當然亦包含在內，是上開黃施旭所
  稱：「擋土牆工程及防水工程是被告要求原告做的：：」，亦僅能證明上訴人乙○
  ○重申原承攬契約中增建結構體部分之施作範圍，不能證明上訴人乙○○追加系爭
  建物地下室外側擋土牆部分工程，是黃永旭之證言仍無由證明兩造就系爭建物地下
  室外側擋土牆部分工程已有追加之合意。
四上訴人甲○○又主張追加工程部分，確在原平面圖、結構圖之外，且經原審至現場
  履行勘驗，亦確有追加工程之工作物，足證兩造確有追加工程之合意云云。然上訴
  人乙○○所提出之追加減帳表內，其中有四項工程係作賠償之用、十一項工程係作
  贈送用（見原審卷第九十七頁以下），上訴人甲○○亦自認：「當初確實有表達贈
  送如被證二號項目：：」（見原審卷第八十六頁），上訴人甲○○雖又辯稱該贈送
  、賠償係以上訴人乙○○依約給付工程尾款為條件，今上訴人乙○○未依約給付工
  程尾款，前所稱贈送、賠償當然失效云云，然上訴人甲○○就其前所為贈送、賠償
  係附有條件一節，未據舉證以實其說。又上訴人甲○○已自認當初確有贈送之意思
  ，則其聲請函查裝潢翻修承攬業者所贈送者僅為小飾物、小配件，不可能送如此大
  件云云，已無必要。上開贈送、賠償項目，上訴人甲○○仍據以主張均為兩造合意
  追加工程項目，顯與事實不符。又本件是否另有追加工程，應以兩造有無就追加工
  程達成承攬合意為斷，尚不得僅以承攬人所完成之工作範圍逾越原合約之範圍，遽
  認就逾越原合約範圍之工作物均有追加工程之合意。上訴人甲○○所主張之追加工
  程縱現場確有該等工作物，即現場確有原合約範圍以外之工作物，上訴人甲○○非
  不得另循其他法律途徑尋求解決，仍不得逕以現場有原合約範圍以外之工作物遽認
  兩造就追加工程確已達成合意，上訴人甲○○主張兩造另有四十九萬四千六百元之
  追加工程合意云云，非屬可採。
五上訴人乙○○另辯稱上訴人甲○○所施作之工作物有瑕疵，上訴人乙○○得請求減
  少報酬等語，上訴人甲○○則辯稱其所施作之工作物無何瑕疵云云，惟本件經另案
  （即上訴人乙○○於原審所提之反訴，經本院廢棄原裁定，發回原法院，現繫屬於
  本院八十九年度上易字第三○一號）送鑑定結果，其中「二樓窗戶：依估價單圖面
  ，該部分應為一‧三米大片玻璃，搭配兩扇○‧六五公分小窗施工，而現場實際完
  工之窗戶為四片○‧六五米小窗，因小窗使用之玻璃厚度較薄，兩者之間本有價差
  ，因此反訴原告（按即上訴人乙○○）主張減少報酬一萬元應為有理。另二樓窗戶
  依合約圖說應反射玻璃，而實際按裝玻璃一事，經查反訴被告（按即上訴人甲○○
  ）確係僅以一般○‧五㎜玻璃按裝，此部分反訴原告請求減少價金五千元應為合理
  。」、「二樓書桌改為七十公分所需費用：由木工一人工作一天可完成，所需費用
  約三千五百元。」，有台灣區營造工程工業同業公會鑑定報告及其補充報告附於本
  院八十九年度上易字第三○一號卷足稽（影本見本院卷第一六七頁、第一六八頁、
  第一七○頁），上訴人甲○○雖否認該等鑑定結果，辯稱事隔四年，又有地震，應
  以原審勘驗時為準云云，然上開窗戶尺寸、玻璃種類、厚薄、書桌高度等均與時間
  之經過、及是否曾有地震無關，上訴人甲○○否認上開鑑定結果尚無可採。僅就上
  開鑑定結果，上訴人乙○○得請求減少報酬之數額即為一萬八千五百元，已高於上
  訴人乙○○所積欠之承攬報酬一萬七千五百五十元，經上訴人乙○○請求減少報酬
  ，上訴人乙○○已無積欠上訴人甲○○任何款項。
六綜上所述，上訴人甲○○以承攬之法律關係，請求上訴人乙○○給付承攬報酬，原
  合約部分經扣除前開所述應為減少報酬部分後，上訴人乙○○已無積欠任何承攬報
  酬，追加工程部分，上訴人甲○○之主張不可採。從而上訴人甲○○請求上訴人乙
  ○○給付五十一萬二千一百五十元（原審判決之一十三萬二千五百五十元及上訴人
  甲○○上訴之三十七萬九千六百元）及自起訴狀繕本送達翌日起算之法定遲延利息
  ，於法無據，應予駁回。原審判命上訴人乙○○給付部分，尚有未洽，上訴人乙○
  ○上訴意旨指摘此部分原判決不當，求予廢棄改判，為有理由，應由本院予以廢棄
  ，改判如主文第二項所示。另原審駁回上訴人甲○○三十七萬九千六百元及法定遲
  延利息之請求，核無不合。上訴人甲○○上訴意旨指摘原判決不當，求予廢棄改判
  ，為無理由，應予駁回。
七本件因事證已臻明確，兩造其餘攻擊、防禦方法及所為之立證，與判決之結果不生
  若何影響，無庸再逐一予以論究，合併敘明。
據上論結，本件上訴人乙○○之上訴為有理由，上訴人甲○○之上訴為無理由，依民
事訴訟法第四百五十條、第四百四十九條第一項、第七十八條判決如主文。
中      華      民      國    九十    年      六      月     二十六     日
                              民事第一庭
                                  審判長法  官  洪  仁  嘉
                                        法  官  顧  錦  才
                                        法  官  湯  美  玉
右正本係照原本作成。
不得上訴。
中      華      民      國    九十    年      六      月     二十七     日
                                        書記官  王  敬  端


司法院資訊處製作；財團法人民間司法改革基金會備份。
